臺灣高等法院臺南分院刑事判決        100年度上訴字第751號
上  訴  人
即  被  告  賴彥棠
選任辯護人  陳忠鎣律師
上列上訴人因違反槍砲彈藥刀械管制條例案件，不服臺灣嘉義地
方法院99年度訴字第989 號中華民國100 年5 月31日第一審判決
（起訴案號：臺灣嘉義地方法院檢察署99年度偵字第3312號），
提起上訴，本院判決如下：
    主  文
上訴駁回。
    事  實
一、賴彥棠（綽號阿棠）前因竊盜及誣告等案件，經臺灣臺南地
    方法院以94年度易字第44號判決分別判處有期徒刑5 月、3
    月，定應執行有期徒刑6 月確定，甫於民國94年7 月1 日易
    科罰金執行完畢，猶不知悔改，賴彥棠因故與吳昱璋、許鵬
    舉發生爭執，遂相約於民國98年5 月15日凌晨至嘉義縣大林
    鎮平林里榮林陸橋下談判，賴彥棠並邀集其朋友林哲永【按
    林哲永明知未經主管機關許可，不得寄藏、持有可發射金屬
    或子彈具有殺傷力之改造手槍，及具有殺傷力之子彈，竟基
    於未經許可寄藏、持有可發射子彈具有殺傷力之改造手槍，
    及具有殺傷力子彈之犯意，於民國98年1 月中旬某日，在嘉
    義縣大林鎮○○路某處神壇，受「莊健一」之成年男子（業
    於98年3 月30日死亡）所託，代為保管仿BERETTA 廠M-9 型
    半自動製造、換裝土造金屬槍管可發射金屬或子彈具有殺傷
    力之改造手槍1 枝（含彈匣1 個、槍枝管制編號0000000000
    號）及具有殺傷力之子彈4 顆（含制式子彈2 顆、非制式子
    彈1 顆及不詳子彈1 顆）後，藏放在其嘉義縣民雄鄉豐收村
    3 鄰好收31之3 住處，並持有之。另自98年2 月間起，隨身
    攜帶上開槍彈防身，此部分另經臺灣嘉義地方法院99年度訴
    字第989 號刑事案件判決確定】、陳仁誠及陳仁誠不知真實
    姓名年籍之數名成年網友分別開車前往（賴彥棠、林哲永共
    乘1 車，其餘人另乘他車），吳昱璋、許鵬舉則邀同許晏銓
    前往。嗣賴彥棠駕駛自用小客車搭載林哲永赴約、抵達上開
    地點之際，林哲永欲以上開槍彈武力震懾吳昱璋等人，遂於
    車內取出上開槍彈，拉動上開手槍滑套，使第一發子彈上膛
    ，擊錘固定在後，開保險成為待擊發狀態，賴彥棠同坐於車
    內，明知未經主管機關許可，不得持有可發射金屬或子彈具
    有殺傷力之改造手槍，及具有殺傷力之子彈，竟與林哲永共
    同基於未經許可持有可發射子彈具有殺傷力之改造手槍，及
    具有殺傷力子彈之犯意聯絡，容任林哲永為上開舉措。俟吳
    昱璋、許鵬舉及許晏銓於同日凌晨2 時30分許，抵達榮林陸
    橋下方時，即推由林哲永持上開槍彈自副駕駛座下車，喝令
    吳昱璋等人下車，待吳昱璋下車後，林哲永隨即向吳昱璋稱
    「不要動、再臭屁啊」等語，並朝其左大腿射擊一槍。同時
    現場混亂之際，甫抵達現場不久，而不知亦不及與賴彥棠、
    林哲永就持有上開槍彈為犯意聯絡之陳仁誠及其他網友另持
    自備之棍棒、刀械（非管制刀械）等物朝吳昱璋、許鵬舉、
    許晏銓等人砍、毆，致吳昱璋受有左大腿穿孔性傷口併左股
    淺動脈損傷、頭皮撕裂傷2 處及背挫擦傷之傷害；許鵬舉受
    有頭皮約6 公分撕裂傷之傷害；許晏銓受有左臀部撕裂傷、
    下背部撕裂傷及雙膝擦傷等傷害（傷害部分均未據告訴）。
    嗣林哲永於有偵查犯罪職權之公務員或機關雖知上開犯罪事
    實，然不知犯罪人為何人時，於99年3 月23日主動向嘉義縣
    警察局民雄分局警員自首上開犯行，表示願意接受裁判，並
    於同日16時30分許，帶同警方至嘉義縣民雄鄉豐收村中正大
    學間之產業道路，取出藏放於道路旁廢棄水管內之上開改造
    手槍1 枝（含彈匣1 個，槍枝管制編號0000000000）及所剩
    子彈3 顆【制式子彈2 顆（其中1 顆經鑑定試射用罄）、非
    制式子彈1 顆（經鑑定試射用罄）】，始悉上情。
二、案經嘉義縣警察局民雄分局報告臺灣嘉義地方法院檢察署檢
    察官偵查起訴。
    理  由
一、證據能力之說明：
  (一)按被告以外之人於審判外之言詞或書面陳述，除法律有規定
    者外，不得作為證據，刑事訴訟法第159 條第1 項定有明文
    。查證人許鵬舉、許晏銓於警詢時所為之陳述，屬被告以外
    之人於審判外之言詞陳述，且被告賴彥棠之辯護人已表明不
    同意作為證據使用之意思（本院卷第57頁），依刑事訴訟法
    第159 條第1 項之規定，不具證據能力。
  (二)被告賴彥棠辯護人主張證人即被害人吳昱璋於警詢中所為之
    陳述，係審判外之陳述，均應無證據能力云云。按被告以外
    之人（含共同正犯）於檢察事務官、司法警察官或司法警察
    調查中所為之陳述，與審判中不符時，其先前之陳述具有較
    可信之特別情況，且為證明犯罪事實存否所必要者，得為證
    據，刑事訴訟法第159 條之2 定有明文。本條所稱「先前之
    陳述具有較可信之特別情況」，係指被告以外之人先前於檢
    察事務官、司法警察官或司法警察調查中所為之陳述，與審
    判中不符，而從先前與審判中各個陳述之外部附隨環境或條
    件觀察比較，先前之陳述，較為自然可信而足以取代審判中
    之陳述者而言（最高法院95年度臺上字第3747號判決意旨參
    照）。經查：證人吳昱璋於98年5 月28日警詢時證稱: 「於
    98年5 月15日2 時30分有一位綽號叫誠誠的男子以手機0000
    0 00000 號與阿堂之男子以手機0000000000號打到我的手機
    00000000 00 號約我與許鵬舉至嘉義縣大林鎮榮林陸橋下談
    判，許晏銓就駕駛他的自小客車在我與許鵬舉前往赴會，於
    98年5 月15日2 時35分等我們到達榮林陸橋下被綽號叫誠誠
    與阿堂之男子攔下，現場已有10幾名男子分持木棍、西瓜刀
    、其中一名年輕男子約20歲身高170 公分左右從綽號叫阿堂
    之男子坐車客座下車，持手槍喝令我們都下車，不要動，然
    後二話不說就攻擊我們三人之後，我們三人均受傷嚴重，對
    方逃逸後我們送慈濟醫院救護。」、「我左大腿被子彈貫穿
    前後二處彈孔，大動脈斷裂、及頭部刀傷4-5 公分背部木棍
    毆傷（附診斷書乙份）。許鵬舉後腦遭西瓜刀砍傷縫合7 針
    左右。許晏銓全身多處遭毆傷及刀傷無大礙。」、「（你如
    何知道左大腿穿孔性傷口是被歹徒開槍的？為何被開槍，何
    人向你開槍？）於現場綽號叫阿堂之男子，白色座車上客座
    一名年輕男子下車約20幾歲身高170 公分左右持手槍喝令我
    們都下車不要動右手持黑色手槍，並向我說再臭屁阿就朝我
    左大腿開槍，然後一陣混亂我與朋友許鵬舉及許晏銓三人均
    被西瓜刀及亂棍襲擊之後就被送醫急救了。」等語（警卷第
    23至25頁），雖證人吳昱璋於原審審理時翻異前詞，改證稱
    ：遇到他們之後，我們雙方就都下車了，開始打架，都沒有
    對話，就開始打了，（怎麼變成被人用槍枝打傷？）那時候
    林哲永剛從賴彥棠的車下來。是呀，算我們兩個，我算是和
    他的小舅子打完又再和林哲永打，那個時候我們就在搶奪一
    枝槍，我看到他拿槍枝出來，我們就開始搶奪槍枝，搶著搶
    著就被打到了。（那枝槍有沒有掉在地上？你在和他搶奪是
    先掉下去嗎？）掉在地上，我們兩個才開始搶奪，才在那搶
    奪那枝槍這樣子等語（原審卷第180 至181 頁）。然查：(1)
    觀諸證人吳昱璋另於偵查中所為之證述：伊看到被告林哲永
    從褲口袋拿一把槍出來，因為伊與他距離很近，他拿槍朝著
    我們的人，伊就出手跟他搶，混亂之中，子彈就擊發了，槍
    只有打到伊而已，伊覺得是不小心擊發的云云（偵卷第22頁
    ），是證人吳昱璋就其如何遭受槍傷之事，除後述本院採信
    之證述情節（見理由欄二、(三)）外，就林哲永是否蓄意開槍
    乙節，上開偵查中與原審審理中所為之陳述，顯然就如何搶
    槍之經過互相齟齬（一為林哲永持槍對著證人吳昱璋等人，
    一為林哲永與證人吳昱璋打鬥時，掉落地面）。倘若林哲永
    並非蓄意朝證人吳昱璋左大腿開槍射擊，僅係搶槍時槍枝不
    慎走火，又何有上開情節不符之矛盾？(2)復經原審法官質以
    證人吳昱璋：「那不然你為什麼在警察局會這麼說？說一下
    車就有人持槍？」、「你說那輛白色的車子，有一個大約20
    多歲的年輕人下來，拿了一枝槍，跟你說叫你不要動，說再
    臭屁啊，說完就開槍，你那時候為什麼這麼講？」、「我說
    你為什麼兩次都這麼講，都講一樣的，跟今天講的完全不一
    樣？」、「你自己怎麼可能講的和上次講的不一樣，和被告
    這次講的完全一樣？多少也會有些出入啊？」，證人吳昱璋
    均沈默不語（見原審卷第204 、212 頁），是證人吳昱璋均
    無法合理解釋為何於原審審理時有異於前之證述。另參以證
    人吳昱璋於偵查（99年5 月6 日）及原審審理時（100 年5
    月17日）為上開變異之詞時，已與林哲永成立民事損害賠償
    調解，此徵諸證人吳昱璋於偵查及原審審理中證述無誤（偵
    查卷第22頁），並獲得賠償新臺幣（下同）80萬元，此有嘉
    義縣民雄鄉調解委員會調解書影本一份附卷可稽（偵查卷第
    36頁），而該調解書記載成立日期為99年3 月19日，證人吳
    昱璋嗣於99年5 月6 日偵查中及100 年5 月17日原審審理時
    改稱林哲永是不小心擊發，而非蓄意開槍等變異之詞，應可
    合理懷疑係與林哲永成立民事調解、獲得賠償之後，為迴護
    林哲永而為飾卸之詞。依上說明，證人何文明於警詢中所為
    之上開證述，係在本案甫發生之後、且其尚未與林哲永達成
    民事損害賠償調解之前，在無遭受外在環境干擾之情況下所
    為，自應具有較可信之特別情況，且此部分當為證明被告涉
    犯本案犯行必要且不可或缺之證據資料，是證人吳昱璋上開
    警詢中之陳述應具有證據能力。
  (三)按被告以外之人於審判外之陳述，雖不符刑事訴訟法第159
    條之1 至第159 條之4 之規定，而經當事人於審判程序同意
    作為證據，法院審酌該言詞陳述或書面陳述作成時之情況，
    認為適當者，亦得為證據。當事人、代理人或辯護人於法院
    調查證據時，知有第159 條第1 項不得為證據之情形，而未
    於言詞辯論終結前聲明異議者，視為有前項之同意，刑事訴
    訟法第159 條之5 定有明文。查被告賴彥棠及其辯護人於本
    院言詞辯論終結前，對於下述其餘本院採為認定犯罪事實依
    據之各項證據之證據能力，均未聲明異議（見本院卷第56頁
    背面至第59頁背面），本院審酌該等證據之取得過程並無瑕
    疵，與本案待證事實間復具有相當之關聯性，以之為本案證
    據並無不當，自得採為本件認定事實之基礎。
二、訊據被告賴彥棠坦承於98年5 月15日凌晨，邀集同案被告林
    哲永、友人陳仁誠及其他網友前往與被害人吳昱璋等人談判
    ，其駕駛自小客車搭載林哲永，友人陳仁誠及其他網友則係
    開車自行前往，抵達現場後，同案被告林哲永曾開槍傷及被
    害人吳昱璋左大腿等事實。惟被告賴彥棠矢口否認有何與林
    哲永共同非法持有上開槍彈犯行，辯稱：伊不知道林哲永當
    時有帶槍，也沒有看到林哲永在車上拉滑套，打起來的時候
    ，伊就跑回車上要走了，聽到槍聲的時候，伊開車門準備要
    走，沒有看到林哲永開槍的經過云云。經查：
  (一)同案被告林哲永自98年2 月間起，隨身攜帶上開仿BERETTA
    廠M-9 型半自動製造、換裝土造金屬槍管可發射金屬或子彈
    具有殺傷力之改造手槍1 枝（含彈匣1 個、槍枝管制編號00
    00000000號）及具有殺傷力之子彈4 顆（含制式子彈2 顆、
    非制式子彈1 顆及不詳子彈1 顆）以防身等情，業據同案被
    告林哲永於警詢、偵查及臺灣嘉義地方法院審理時坦承：上
    開槍彈是一名叫做莊健一的友人，於98年1 月中旬某日在大
    林鎮○○路1 間神明壇前交給伊保管的，說要用的時候再跟
    伊拿，後來莊健一於98年3 月30日死亡，上開槍彈就一直放
    在伊這裡，98年2 月開始伊就隨身攜帶，莊健一拿給伊的子
    彈，伊都沒有去試射等語明確（警卷第5 頁、偵查卷第34頁
    、原審卷第223 至224 頁）。至於莊健一交予同案被告林哲
    永上開子彈數量，除查扣送鑑定之3 顆子彈外，經計入同案
    林哲永於98年5 月15日凌晨對被害人吳昱璋開槍射擊之1 顆
    子彈（此部分詳後述。又該顆子彈經擊發後，現場並未尋獲
    彈殼或彈頭，無法確定為制式或非制式子彈），是當時莊健
    一交予同案被告林哲永之子彈數量，原來應為4 顆。此外，
    並有莊健一全戶戶籍資料查詢結果、嘉義縣警察局民雄分局
    扣押書及取槍蒐證照片10張等附卷可稽（警卷第51至52、59
    至62頁），及上開槍彈扣案可資佐證。又上開改造手槍1 枝
    ，經嘉義縣警察局初步檢視認係管制槍枝，另經送內政部警
    政署刑事警察局以檢視法、性能檢驗法及試射法鑑定，其鑑
    定結果認係改造手槍，由仿BERETTA 廠M-9 型半自動手槍製
    造之槍枝，換裝土造金屬槍管而成，擊發功能正常，可供擊
    發口徑9mm 制式子彈使用，認具殺傷力；又上開子彈3 顆，
    亦經送該局以試射法鑑驗，其鑑定結果認：其中2 顆均係口
    徑9mm 制式子彈，採樣1 顆試射，可擊發，認具有殺傷力；
    其中1 顆，認係非制式子彈，由金屬彈殼組合直徑8.8mm 金
    屬彈頭而成，經試射，可擊發，認具殺傷力等情，均有嘉義
    縣警察局槍枝初步檢視報告表、槍枝初步檢視承辦人員履歷
    資料、槍枝初檢報告相片2 張，及內政部警政署刑事警察局
    99 年4月1 日刑鑑字第0990040007號鑑定書在卷足參（警卷
    第53至58頁），是上開改造手槍1 枝係可發射子彈、具有殺
    傷力，而上開子彈3 顆亦均具有殺傷力等情，均堪認定。至
    另顆射擊被害人吳昱璋左大腿之不詳子彈，經以上開改造手
    槍擊發後，既能穿越皮膚層射入人體，則該顆子彈亦應具殺
    傷力，自屬無訛。是同案被告林哲永持有上開具有殺傷力之
    改造手槍1 枝、子彈4 顆，並自98年2 月間起隨身攜帶等事
    實，即堪認定。
  (二)被告賴彥棠因故與被害人吳昱璋、許鵬舉發生爭執，遂相約
    於98年5 月15日凌晨至嘉義縣大林鎮平林里榮林陸橋下談判
    ，並邀集同案被告林哲永、友人陳仁誠及陳仁誠不知真實姓
    名年籍之數名成年網友分別開車前往（被告賴彥棠、林哲永
    共乘1 車，其餘人另乘他車），被害人吳昱璋、許鵬舉另邀
    同被害人許晏銓前往等情，業據證人即被害人吳昱璋於偵查
    及原審審理中證述：98年5 月15日凌晨，被告賴彥棠及其友
    人陳仁誠打電話約伊與被害人許鵬舉在嘉義縣大林鎮榮林陸
    橋下談判，被害人許晏銓開車載伊與被害人許鵬舉過去，是
    被告賴彥棠那邊打電話過來的，應該是打到被害人許鵬舉的
    電話等語（偵查卷第21頁、原審卷第178 至179 頁、第200
    至201 頁），證人即被告賴彥棠友人陳仁誠於警詢、偵查及
    原審審理中證述：98年5 月15日凌晨，伊有與被告2 人去跟
    證人吳昱璋等人談判，當時用電話聯絡，然後被告2 人到網
    咖找伊，對方證人許鵬舉有打電話給伊，伊認識證人許鵬舉
    ，這件糾紛之前有調解過，伊有參與，伊當時開自己的車去
    ，並且叫網咖內其他網友一起去，找完之後，被告2 人共乘
    1 車先過去，伊要關電腦，與其他網友另外各自過去，總共
    有3 部車，被告2 人先到榮林陸橋下，伊後來到等語（警卷
    第17頁、偵查卷第31、33頁、原審卷第121 至124 、128 至
    130 、144 至146 頁），均核與被告賴彥棠於警詢、偵查及
    原審審理中自承：98年5 月15日凌晨，證人許鵬舉打電話約
    在榮林陸橋下談判，伊開車載被告林哲永前往榮林陸橋，要
    去跟證人吳昱璋講事情，現場有3 、4 部車，其他車是證人
    陳仁誠約來的，證人陳仁誠是伊找的，伊有跟證人陳仁誠講
    說要和解、要壯膽等語（警卷第10頁、偵查卷第32頁、原審
    卷第230 頁、第233 至234 頁），同案被告林哲永於警詢及
    原審審理中陳述：98年5 月15日凌晨，因被告賴彥棠與證人
    吳昱璋等人發生糾紛，伊乘坐被告賴彥棠的車前往榮林陸橋
    ，另外一部車是證人陳仁誠，還有其他不認識的人，前往談
    判等語（警卷第2 頁、原審卷第224 頁），均屬大致相符。
    是被告賴彥棠因故與證人吳昱璋、許鵬舉發生爭執，遂相約
    於98年5 月15日凌晨至嘉義縣大林鎮平林里榮林陸橋下談判
    ，並邀集同案被告林哲永、證人陳仁誠，及證人陳仁誠不知
    真實姓名年籍之數名成年網友分別開車前往（被告賴彥棠、
    林哲永共乘1 車，其餘人另乘他車），證人吳昱璋、許鵬舉
    則邀同證人許晏銓前往等事實，亦堪認定。
  (三)證人吳昱璋、許鵬舉及許晏銓於同日凌晨2 時30分許，抵達
    榮林陸橋下方時，同案被告林哲永持上開槍彈自副駕駛座下
    車，並喝令證人吳昱璋等人下車，待證人吳昱璋下車後，同
    案被告林哲永隨即向證人吳昱璋稱「不要動、再臭屁啊」等
    語，並朝其左大腿射擊1 槍，同時現場混亂之際，不及與同
    案被告林哲永、本案被告賴彥棠2 人就持有上開槍彈為犯意
    聯絡之證人陳仁誠及其他網友另持自備之刀械（無證據顯示
    為管制刀械）、棍棒等物朝證人吳昱璋、許鵬舉、許晏銓等
    人砍、毆，致使證人吳昱璋受有左大腿穿孔性傷口併左股淺
    動脈損傷、頭皮撕裂傷2 處及背挫擦傷之傷害；證人許鵬舉
    受有頭皮約6 公分撕裂傷之傷害；證人許晏銓受有左臀部撕
    裂傷、下背部撕裂傷及雙膝擦傷之傷害等事實，業據證人吳
    昱璋於警詢及偵查中證述：98年5 月15日凌晨2 時30分許伊
    等抵達榮林陸橋下方，其中林哲永自被告賴彥棠車上副駕駛
    座下車，持上開改造手槍嚇令伊等下車，並向伊說「不要動
    、再臭屁啊」，就朝伊左大腿開槍，然後一陣混亂之際，伊
    等就被刀械、棍棒襲擊後，送醫急救等語明確（警卷第24至
    25 頁 、偵查卷第22頁），核與證人許晏銓於偵查中證述：
    「（何時看到有人亮手槍？）是他們先到，我們要出去，對
    方用槍我們攔下來，用槍比著我們，要我們通通下車，我們
    下車之後，其他人就毆打我們。」等語相符，可見當時的情
    形確係林哲永持槍喝令被害人吳昱璋、許晏銓、許鵬舉下車
    ，其三人下車之後，林哲永即開槍，其他人並分別持刀械、
    棍棒毆打被害人吳昱璋、許晏銓、許鵬舉，而其等三人所受
    之上開傷害，亦分別有財團法人佛教慈濟綜合醫院大林分院
    關於其等三人之醫療診斷證明書在卷可參（警卷第40至42頁
    ），是證人吳昱璋、許晏銓所證述，足堪採信。
  (四)至證人吳昱璋另於原審審理時改證稱：伊所受之槍傷，係因
    與被告林哲永打鬥時，上開手槍掉落地面，伊與被告林哲永
    搶槍時，擊發而受傷，被告林哲永沒有講「不要動、再臭屁
    啊」之類的話，伊的手有在搶那枝槍云云（原審卷第182 、
    189 、192 頁），及同案被告林哲永亦稱：當時與證人吳昱
    璋發生打鬥時，上開手槍不慎掉落地面，伊與證人吳昱璋搶
    槍，不慎開槍誤擊其左大腿云云。然查：(1)觀諸證人吳昱璋
    另於偵查中所為之證述：伊看到林哲永從褲口袋拿一把槍出
    來，因為伊與他距離很近，他拿槍朝著我們的人，伊就出手
    跟他搶，混亂之中，子彈就擊發了，槍只有打到伊而已，伊
    覺得是不小心擊發的云云（見偵卷第22頁），是證人吳昱璋
    就其如何遭受槍傷之事，除上開本院採信之證述情節外，另
    就林哲永是否蓄意開槍乙節，上開偵查中與原審審理中所為
    之陳述，顯然就如何搶槍之經過互相齟齬（一為林哲永持槍
    對著證人吳昱璋等人，一為林哲永與證人吳昱璋打鬥時，掉
    落地面）。倘若林哲永並非蓄意朝證人吳昱璋左大腿開槍射
    擊，僅係搶槍時槍枝不慎走火，又何有上開情節不符之矛盾
    ？(2)復經原審質以證人吳昱璋：「那不然你為什麼在警察局
    會這麼說？說一下車就有人持槍？」、「你說那輛白色的車
    子，有一個大約20多歲的年輕人下來，拿了一枝槍，跟你說
    叫你不要動，說再臭屁啊，說完就開槍，你那時候為什麼這
    麼講？」、「我說你為什麼兩次都這麼講，都講一樣的，跟
    今天講的完全不一樣？」、「你自己怎麼可能講的和上次講
    的不一樣，和被告這次講的完全一樣？多少也會有些出入啊
    ？」，證人吳昱璋均沈默不語（見原審卷第204 、212 頁）
    ，是證人吳昱璋均無法合理解釋為何於原審審理時有異於前
    之證述。另參以證人吳昱璋於偵查（99年5 月6 日）及原審
    審理時（100 年5 月17日）為上開變異之詞時，已與林哲永
    成立民事損害賠償調解，此徵諸證人吳昱璋於偵查及原審審
    理中證述無誤（偵查卷第22頁），並獲得賠償80萬元，此有
    嘉義縣民雄鄉調解委員會調解書影本一份附卷可稽（偵查卷
    第36頁），而該調解書記載成立日期為99年3 月19日，證人
    吳昱璋嗣於99年5 月6 日偵查中及100 年5 月17日原審審理
    時改稱林哲永是不小心擊發，而非蓄意開槍等變異之詞，應
    可合理懷疑係與林哲永成立民事調解、獲得賠償之後，為迴
    護林哲永而為飾卸之詞。(3)又揆諸同案被告林哲永所持有之
    上開改造手槍，係仿BERETTA 廠M-9 型半自動手槍，如欲擊
    發，則須先拉動手槍滑套，使子彈上膛，擊錘固定在後，並
    打開唯一一道撞針保險（即改變撞針位置，使扣扳機啟動擊
    錘後，使擊錘無法打擊撞針，而不能擊發子彈之保險裝置）
    ，成為待擊發狀態後，始可扣扳機成功擊發子彈等情，倘若
    同案被告林哲永並非蓄意朝證人吳昱璋開槍，而係攜帶時不
    慎於打鬥中掉落地面，再與證人吳昱璋搶槍時走火擊發為真
    ，則既得以擊發，顯見當時上開手槍子彈已經上膛，然何以
    同案被告林哲永平素竟無故隨身攜帶子彈已上膛之手槍？況
    同案被告林哲永於原審審理中另稱：伊將上開手槍塞於腰際
    、臀部後面云云（原審卷第86頁），惟衡諸一般用槍常情，
    為恐槍枝走火，一般人又豈敢輕易將子彈已經上膛、撞針保
    險輕撥即可開啟之手槍，塞於腰際、臀部後面之理？由此足
    見，同案被告林哲永絕非將已經上膛之手槍塞於腰際、臀部
    之後，證人吳昱璋所受之槍傷，亦非槍枝掉落地面搶槍時走
    火造成，而係以證人吳昱璋所述，係同案被告林哲永蓄意槍
    擊為真。(4)再者，同案被告林哲永於原審審理時，具結後以
    證人身分證稱（原審卷第75頁至第118 頁均是林哲永以證人
    身分作證之證述，證人結文見原審卷第157 頁）：伊與被告
    賴彥棠均沒無受傷等語（原審卷第112 至113 頁），證人吳
    昱璋亦於原審審理中證述：伊拿鋁棒當武器等語（見原審卷
    第196 頁），惟倘如證人吳昱璋上開變異之詞為真，則表示
    被告賴彥棠、同案被告林哲永，與證人吳昱璋等雙方人馬，
    曾經發生鬥毆，然以證人吳昱璋所攜帶之上開鋁棒武器，鬥
    毆之後，同案被告林哲永豈能全身而退，毫髮無傷，而證人
    吳昱璋、許鵬舉、許晏銓卻渾身傷痕累累，受有如上開非輕
    之傷害？是由雙方人馬所受傷害之懸殊差距以觀，應可推論
    當時現場，絕非居於武器均勢之情形，除被告賴彥棠、同案
    被告林哲永此方之人數、棍棒、刀械外，應係同案被告林哲
    永以上開槍彈之絕對優勢武力，方足以震懾證人吳昱璋、許
    鵬舉、許晏銓等人。準此，益見同案被告林哲永係蓄意朝證
    人吳昱璋開槍，以收震懾之效。執是，證人吳昱璋上開變異
    之詞，及同案被告林哲永上開槍枝走火才打到吳昱璋之辯稱
    ，均無足採憑。
  (五)同案被告林哲永持上開手槍自被告賴彥棠車上下車，並嚇令
    證人吳昱璋等下車，並朝證人吳昱璋左大腿開槍一節，已詳
    述如前。觀諸同案被告林哲永上開舉措，在其與證人吳昱璋
    等人面對之過程中，並未與證人吳昱璋等人多做言語交談，
    隨即持槍傷人，由此可見，同案被告林哲永上開持槍傷人行
    為，絕非僅因與證人吳昱璋等人一言不合，而臨時起意。復
    參以同案被告林哲永對證人吳昱璋稱「不要動、再臭屁啊」
    等語，亦可窺知同案被告林哲永於持槍傷人之前，即已知悉
    證人吳昱璋與被告賴彥棠之恩怨糾葛，此節，亦據證人林哲
    永於原審審理中證述：那天晚上先去被告賴彥棠岳父家，待
    到凌晨1 時40分許，後來接到對方電話說要談判，以伊的瞭
    解好像是為了被告賴彥棠小舅子的事情等語明確（原審卷第
    106 、108 至109 頁），準此，益徵同案被告林哲永上開持
    槍傷人行為，絕非出於臨時起意，而係其自被告賴彥棠車上
    下車之前即有此意。又佐以檢察官、原審質以證人即同案被
    告林哲永拉滑套、開保險之時機，同案被告林哲永陳稱：當
    時帶到現場的槍，有關保險，槍掉下去的時候，保險就打開
    了；滑套是下車的時候拉的；在之前，伊要去被告賴彥棠家
    的時候，滑套就拉好了；拉完滑套後，上第一顆子彈，關保
    險之後，才到被告賴彥棠他家；到現場，打架之前將保險打
    開；在車上就打開保險了；保險是拉滑套的時候打開的，上
    車之前就開保險了云云（原審卷第93至95頁、第228 頁），
    然依證人林哲永就上開拉滑套、開關保險之陳述，除就拉滑
    套之時機，有到現場下車抑或到被告賴彥棠家之前之矛盾，
    開保險之時機，有在車上開保險、上車之前開保險之矛盾外
    ，衡以一般用槍常情，惟恐避免槍枝走火，拉滑套將子彈上
    膛、開保險等用槍動作，均多連貫為之，而同案被告林哲永
    在無任何射擊對象、目的之際，豈有先將子彈上膛，再關保
    險，甚或不關保險後，直接將上開手槍插於腰際、臀部後面
    ，前往被告賴彥棠家中泡茶聊天之理？此部分，另經原審質
    以同案被告林哲永「你不是說拉滑套的時候打開，上車之前
    就打開，不怕在車上擊發？」時，同案被告林哲永亦無法自
    圓其說（原審卷第228 頁）。輔以同案被告林哲永上開持槍
    傷人行為，並非臨時起意，而係出於事先之犯意，是同案被
    告林哲永拉滑套、子彈上膛、開保險之時機，合理之推論應
    為：同案被告林哲永與被告賴彥棠共乘一車，前往談判，同
    案被告林哲永知悉證人吳昱璋與被告賴彥棠之糾葛，而在抵
    達現場，看到證人吳昱璋等人到達後，在車上拉滑套、子彈
    上膛、開保險、下車，進而為上開持槍傷人行為。至林哲永
    上開有關到被告賴彥棠家前即行拉滑套、子彈上膛時機之陳
    述，均係迴護被告賴彥棠之詞，非可採信。基此，被告賴彥
    棠駕駛自用小客車搭載林哲永赴約、抵達上開地點之際，林
    哲永欲以上開槍彈武力震懾證人吳昱璋等人，遂於車內取出
    上開槍彈，拉動手槍滑套，使子彈上膛，開保險成為待擊發
    狀態，自屬明確。
  (六)同案被告林哲永既係於被告賴彥棠車內取出上開手槍拉滑套
    、子彈上膛、開保險，復參以上開證人吳昱璋、許鵬舉、許
    晏銓均證述同案被告林哲永係自被告賴彥棠車上副駕駛座下
    車乙節，此部分亦據證人即被告賴彥棠友人陳仁誠於原審審
    理中證述：林哲永坐被告賴彥棠的車，位置是客座，即副駕
    駛座，因為他們要開走的時候，停在網咖外面，伊過去的時
    候，有看到林哲永坐進車內等語（原審卷第146 至147 頁）
    相符。是同案被告林哲永在被告賴彥棠車內副駕駛座，取出
    上開手槍，拉滑套、子彈上膛、開保險，被告賴彥棠既坐於
    旁邊之駕駛座，豈有不知之理？且上開槍枝重量（不含子彈
    ）為928 公克，槍枝從槍口到擊錘長20公分，從擊錘到彈匣
    底部約13公分，制式子彈1 顆12公克等情，業據原審當庭勘
    驗無誤（原審卷第239 頁），是上開手槍裝置4 發子彈後，
    重達將近1 公斤，且質地堅硬、體積非小，縱使林哲永於談
    判前，至被告賴彥棠家中泡茶，前往被告岳父家時，均未將
    上開手槍取出，而置於腰際、臀部後面，然林哲永搭乘被告
    賴彥棠駕駛車輛前往榮林陸橋時，坐進副駕駛座，而腰、臀
    之際有上開手槍，要如何持續舒適安坐，亦非無疑。執是，
    被告賴彥棠至遲應於與林哲永共乘車輛前往榮林陸橋，而林
    哲永在車上取出上開手槍，進而拉滑套、子彈上膛、開保險
    時，即應已知悉林哲永當時係攜帶上開槍彈至談判現場，可
    堪認定。至證人林哲永於原審審理中證稱：在車上開保險，
    被告賴彥棠沒有看到伊開保險，在車上是坐在後座云云（原
    審卷第95至96頁），惟林哲永係乘坐副駕駛座一節，均據證
    人吳昱璋及陳仁誠詳述如前，且參諸常情，被告賴彥棠、林
    哲永既係友人，且為共同談判之目的前往同一目的地，衡諸
    一般乘車習慣，自應分別就坐前座，顯見證人林哲永上開證
    述，僅為迴避被告賴彥棠知悉其攜帶上開槍彈之事實，藉以
    坦護被告賴彥棠，是其上開陳述，及被告賴彥棠上開辯稱當
    時並不知悉林哲永攜帶上開槍彈云云，均非可採信。
  (七)按槍砲彈藥刀械管制條例第8 條第4 項及第12條第4 項所謂
    之持有，係指執持占有之意，祇要將槍、彈置於自己管領之
    下，即實力支配狀態中，即足當之，與時間長短並無必然之
    關係，且並非必需親自持有，如以共同犯罪之意思，事先有
    犯意之合致，而由其中一部分人實施犯罪行為，即有共同犯
    罪之存在；又持有槍枝罪，其持有之繼續為行為之繼續，而
    非狀態之繼續，亦即一經意圖犯罪而持有槍枝，該罪雖告成
    立，但其完結，須繼續至持有行為終了之時為止（最高法院
    96 年 度台上字第3718號、79年度台非字第264 號判決意旨
    可資參照）。另共同正犯之意思聯絡並不限於事前有所謀議
    ，即僅於行為當時有共同犯意之聯絡者，亦屬之，且其表示
    之方法，亦不以明示通謀為必要，即相互間有默示之合致，
    亦無不可（最高法院73年台上字第2364號判例意旨亦可參照
    ）。承前所述，被告賴彥棠於同案被告林哲永共同乘車前往
    談判時，於車內既已知悉同案被告林哲永攜帶上開槍彈，且
    被告賴彥棠與林哲永係為談判目的，共同前往榮林陸橋，駕
    駛過程中，渠二人勢必就談判過程、是否教訓證人吳昱璋等
    人有所商議，復參以同案被告林哲永在車上即行拉滑套、子
    彈上膛、開保險，俟證人吳昱璋等人到達後，立即下車持槍
    傷人，被告賴彥棠身為雙方糾葛之主角，豈有懵然不知置身
    事外之理？由此可見，同案被告林哲永當時持槍傷人係為被
    告賴彥棠教訓證人吳昱璋，且於下車前被告賴彥棠即無任何
    阻止，而加以容任，衡屬無疑。且被告賴彥棠為糾紛主角，
    如非有其授意或經其同意，同案被告林哲永又何須為其持槍
    出頭？退步言之，縱認上開證據尚未達足以證明被告賴彥棠
    與同案被告林哲永就持有上開槍彈教訓證人吳昱璋有明示犯
    意聯絡之程度，然由同案被告林哲永係經被告賴彥棠邀約後
    前往案發現場，於前往時亦是乘坐被告賴彥棠所駕駛之車輛
    ，並坐於副駕駛座位置，且被告賴彥棠於同案被告林哲永在
    車內取出上開手槍，拉滑套、子彈上膛、開保險，而無任何
    阻止之意思表示，且容任同案被告林哲永持槍為上開舉措，
    至上開鬥毆事件結束離去現場時，被告賴彥棠即與同案被告
    林哲永就持有上開槍彈達成默示犯意之聯絡，至為灼然。參
    諸上開說明，雖被告賴彥棠並未於上開犯意聯絡之期間內親
    自持有上開槍彈，然被告賴彥棠既與同案被告林哲永有犯意
    之聯絡，自無礙渠二人就持有上開槍彈成立共同犯罪之事實
    。
  (八)辯護人雖於本院審理期日另聲請訊問證人莊妙武，並稱待證
    事項：被告會起爭執，是因為被告的弟媳婦（按：依被告所
    述，應為其內弟媳婦）已經結婚，而被被害人等多次前往騷
    擾，被告因此去協調而發生爭執，並非被告與被害人有直接
    衝突，案發當天被告確實有載林哲永前往案發現場，但在前
    往案發現場前有先到證人莊妙武處瞭解泡茶，時間約有30分
    鐘，林哲永並沒有下車，事後林哲永是利用被告他下車前往
    岳父處泡茶瞭解案情的時候，在車上上膛子彈云云，惟查：
    案發當天被告賴彥棠載林哲永先去被告賴彥棠岳父家，之後
    再到案發現場等情，業據同案被告林哲永於原審審理時以證
    人身分證述明確（原審卷第106 頁），是就此部分，無再訊
    問證人莊妙武之必要；辯護人另稱事後林哲永是利用被告他
    下車前往岳父處泡茶瞭解案情的時候，在車上上膛子彈云云
    ，惟依辯護人所稱之情節，林哲永將子彈上膛時，證人莊妙
    武並不在場，亦未親眼見聞，故就此部分亦無訊問證人莊妙
    武之必要。
  (九)至於被告於本院審理時另辯稱：「這件事情是因為我（內）
    弟媳婦的事情，我是好意去調解，我也希望調解，後來事情
    講好了，是對方又帶人去我岳父住處，我僅是關心，我也有
    叫我岳父去報警，我也希望事情儘快處理好，不要惹事。」
    、「我不知道林哲永身上有帶槍，如果知道的話，報警的時
    候我就趕快走了。」云云（本院卷第60頁及背面），惟查本
    案發生之後，警方於98年5 月17日即對證人許鵬舉、許晏銓
    製作調查筆錄，於98年5 月28日對吳昱璋製作調查筆錄（警
    卷第32頁、36頁、23頁，以上三人警方均以被害人身分進行
    調查），而被告賴彥棠係於99年1 月30日才以涉嫌人身分至
    嘉義縣警察局民雄分局偵查隊製作調查筆錄（警卷第8 頁）
    ，於此之前，並無被告賴彥棠就本件槍擊案之報案紀錄，且
    依證人吳昱璋之證述，渠三人受傷嚴重，對方逃逸後，渠三
    人送醫救護等語，與證人林哲永於原審證稱: （開槍之後）
    伊就坐賴彥棠的車回去等語（原審卷第100 頁）相符，即槍
    擊之後，被告賴彥棠及證人林哲永即離開現場，可見槍擊當
    時亦無警方獲報而到場之情形，是被告賴彥棠上開辯稱顯不
    可採。
  (十)綜上各節，相互勾稽以觀，同案被告林哲永自98年2 月起即
    隨身攜帶上開槍彈以防身，於98年5 月15日凌晨，因被告賴
    彥棠與證人吳昱璋等人之糾紛，與被告賴彥棠共乘1 車前往
    談判之榮林陸橋，並在車上副駕駛座取出上開手槍，拉滑套
    、子彈上膛、開保險，俟證人吳昱璋到達現場後，被告賴彥
    棠、同案被告林哲永隨即推由林哲永下車持槍傷害證人吳昱
    璋，是渠2 人就非法持有上開槍彈，自有犯意聯絡，要屬無
    疑。被告賴彥棠上開辯稱，係屬臨訟卸責之詞，自不足採。
    本案事證已臻明確，被告賴彥棠上開犯行，堪予認定，應依
    法論科。
三、論罪科刑:
  (一)查上開槍彈分屬槍砲彈藥刀械管制條例第4 條第1 項第1 款
    、第2 款所稱之槍砲、彈藥，依同條例第5 條規定，均非經
    主管機關許可，不得持有、寄藏，被告賴彥棠未經主管機關
    許可，基於持有槍、彈之犯意，與同案被告林哲永共同持有
    上開槍彈，是被告賴彥棠所為，分別係犯槍砲彈藥刀械管制
    條例第8 條第4 項之未經許可持有可發射子彈具有殺傷力之
    改造手槍罪、同條例第12條第4 項之未經許可持有子彈罪，
    而槍砲彈藥刀械管制條例第8 條雖於100 年1 月5 日修正公
    布，增訂第6 項「犯第1 項、第2 項或第4 項有關空氣槍之
    罪，其情節輕微者，得減輕其刑。」但其餘各項內容、刑度
    均未變更，該修正對被告並無不利，因刑法「第2 條第1 項
    之規定，係規範行為後『法律變更』所生新舊法比較適用之
    準據法……。故如新舊法處罰之輕重相同，即無比較適用之
    問題，非此條所指之法律有變更，即無本條之適用，應依一
    般法律適用原則，適用裁判時法。」（最高法院95年度第21
    次刑事庭會議決議參照），本件被告未經許可持有可發射子
    彈具有殺傷力之改造手槍罪部分，自應適用裁判時即修正後
    之該條例第8 條第4 項論處。被告賴彥棠就上開未經許可持
    有改造手槍、子彈犯行部分，與同案被告林哲永，有犯意聯
    絡及行為分擔，應論以共同正犯。
  (二)被告賴彥棠同時持有上開子彈4 顆之犯行，係侵害同一社會
    法益，均為單純一罪關係。被告賴彥棠所犯未經許可持有可
    發射子彈具有殺傷力之改造手槍罪，及未經許可持有具有殺
    傷力之子彈罪，均係一行為同時觸犯二罪名，為想像競合犯
    ，應從一重之未經許可持有可發射子彈具有殺傷力之改造手
    槍罪論處。
  (三)原審對被告論以槍砲彈藥刀械管制條例第8 條第4 項未經許
    可持有可發射子彈具有殺傷力之改造手槍罪。並審酌被告有
    上述前科，有臺灣高等法院被告前案紀錄表可證，其於有期
    徒刑執行完畢後5 年內故意再犯本件有期徒刑以上之罪，為
    累犯，依法加重其刑，並以被告賴彥棠於原審審理中自承：
    高中肄業，已婚，有2 個小孩，目前在自己的田種菜，太太
    在工廠上班，收入約18,000元，父親64歲，母親60歲，都在
    務農，其他兄弟姊妹都是公務人員，伊有1 個哥哥、1 個姊
    姊，沒有其他家屬等家庭狀況，且考量被告賴彥棠與同案被
    告林哲永共同持有上開槍彈之數量非多，期間僅為短暫之談
    判、鬥毆期間，惟被告以上開槍彈之優勢武力，震懾他人，
    實際犯罪，用以傷害他人，對於社會治安之危害，並非輕微
    ，被告賴彥棠就共同持有上開槍彈犯行，未能如實陳述，無
    從見其悔悟之心等一切情狀，量處有期徒刑3 年10月併科罰
    金5 萬元，並就罰金部分定易服勞役的折算標準，其論罪科
    刑並無違誤，本院綜上各情，認原審量刑亦稱適當。另原審
    諭知扣案可發射子彈具有殺傷力之改造手槍1 支（含彈匣1
    個，槍枝管制編號為0000000000號）、制式子彈1 顆，均屬
    違禁物，又均係被告賴彥棠與同案被告林哲永共同持有之物
    ，應依刑法第38條第1 項第1 款之規定沒收，並說明扣案之
    制式子彈1 顆、非制式子彈1 顆，於原審判決時業經實際試
    射，其試射結果雖均認具有殺傷力，惟該等試射所餘之物，
    均已喪失子彈效用，不再具有殺傷力，即均無須沒收，與法
    亦無違誤。被告仍執前詞提起上訴，並無理由，自應駁回其
    上訴。
據上論結，應依刑事訴訟法第368條，判決如主文。
本案經檢察官李傳來到庭執行職務。
中    華    民    國   100    年    11    月    16    日
                  刑事第七庭    審判長法  官  李文福
                                      法  官  陳顯榮
                                      法  官  翁金緞
以上正本證明與原本無異。
如不服本判決應於收受送達後10日內向本院提出上訴書狀，其未
敘述上訴理由者，並得於提起上訴後10日內向本院補提理由書（
均須按他造當事人之人數附繕本）「切勿逕送上級法院」。
                                      書記官    歐貞妙
中    華    民    國   100    年    11    月    16    日
附錄本案論罪科刑法條全文：
槍砲彈藥刀械管制條例第8條：
未經許可，製造、販賣或運輸鋼筆槍、瓦斯槍、麻醉槍、獵槍、
空氣槍或第4 條第1 項第1 款所定其他可發射金屬或子彈具有殺
傷力之各式槍砲者，處無期徒刑或5 年以上有期徒刑，併科新臺
幣1 千萬元以下罰金。
未經許可，轉讓、出租或出借前項所列槍枝者，處5 年以上有期
徒刑，併科新臺幣1 千萬元以下罰金。
意圖供自己或他人犯罪之用，而犯前二項之罪者，處無期徒刑或
7 年以上有期徒刑，併科新臺幣 1 千萬元以下罰金。
未經許可，持有、寄藏或意圖販賣而陳列第1 項所列槍枝者，處
3年 以上10年以下有期徒刑，併科新臺幣7 百萬元以下罰金。
第 1 項至第 3 項之未遂犯罰之。
犯第1 項、第2 項或第4 項有關空氣槍之罪，其情節輕微者，得
減輕其刑。
槍砲彈藥刀械管制條例第12條 ：
未經許可，製造、販賣或運輸子彈者，處1 年以上7 年以下有期
徒刑，併科新台幣500 萬元以下罰金。
未經許可，轉讓、出租或出借子彈者，處6 月以上5 年以下有期
徒刑，併科新台幣300 萬元以下罰金。
意圖供自己或他人犯罪之用，而犯前二項之罪者，處3 年以上10
年以下有期徒刑，併科新台幣700 萬元以下罰金。
未經許可，持有、寄藏或意圖販賣而陳列子彈者，處5 年以下有
期徒刑，併科新台幣300 萬元以下罰金。
第 1 項至第 3 項之未遂犯罰之。